【裁判字號】    99,台上,3307
【裁判日期】    990527
【裁判案由】    違反毒品危害防制條例
【裁判全文】
最高法院刑事判決            九十九年度台上字第三三０七號
上  訴  人  甲○○
選任辯護人  薛西全律師
            劉妍孝律師
            邱國逢律師
上列上訴人因違反毒品危害防制條例案件，不服台灣高等法院高
雄分院中華民國九十七年五月三十日第二審判決（九十七年度上
訴字第二五七號，起訴案號：台灣高雄地方法院檢察署九十五年
度偵字第二二五二一號），提起上訴，本院判決如下：
    主  文
原判決撤銷，發回台灣高等法院高雄分院。
    理  由
本件原判決認定上訴人甲○○有原判決事實欄所記載之犯罪事實
，因而撤銷第一審之科刑判決，改判仍論處上訴人販賣第三級毒
品之罪刑，共計二罪，並諭知相關之從刑及就有期徒刑部分依法
定其應執行之刑，固非無見。
惟查：(一)依刑事訴訟法第一百條之二準用同法第一百條之一第一
項之規定，司法警察（官）詢問犯罪嫌疑人，除有急迫情況且經
記明筆錄者外，應全程連續錄音；必要時，並應全程連續錄影。
考其立法目的，在於建立警詢筆錄之公信力，並擔保詢問程序之
合法正當，亦即用以證明犯罪嫌疑人之陳述係出於自由意志，及
警詢筆錄所記載內容與陳述相符。故被告提出司法警察（官）詢
問犯罪嫌疑人違反連續錄音或錄影規定之抗辯，法院應予以調查
、審酌；倘認係司法警察（官）違反連續錄音或錄影規定取得之
供述證據，為兼顧程序正義及發現實體真實，法院應適用刑事訴
訟法第一百五十八條之四規定，審酌人權保障及公共利益之均衡
維護，權衡決定應否賦予證據能力，並明論斷之理由，始稱適
法。本件上訴人及其選任辯護人在第一審、原審均以言詞或具狀
表明，警員詢問上訴人時雖有錄音，但有三次中斷情事，其違反
連續錄音或錄影規定即違背法定程序，取得上訴人之自白，應無
證據能力等情，此有第一審、原審審判筆錄、辯護意旨狀、上訴
理由狀之記載可憑（見第一審卷第一八七、一八八、一九四、一
九五頁、原審卷第三三至三七頁、第九０、九一頁）。第一審判
決已援引第一審勘驗上訴人之警詢錄音結果，詳為說明警員詢問
上訴人，有前後三次中斷錄音情形，其中第一、二次中斷錄音之
事由，未經記明筆錄（按第三次中斷錄音事由，係錄音帶翻面及
上訴人上廁所解尿，業經記明於警詢筆錄），檢察官亦未舉證證
明有何急迫之情形，雖違反連續錄音或錄影規定，但審酌被告之
人權保障及毒品危害社會之重大程度等情，權衡決定上訴人之警
詢筆錄，仍得為證據等語（見第一審判決第三至六頁）。乃原判
決對承辦警員詢問上訴人，是否違反連續錄音或錄影規定？警員
因此取得上訴人之自白，有無刑事訴訟法第一百五十八條之四規
定之適用？俱未加以研求，而僅簡略說明警員並未以不正方法取
供，上訴人於警詢之陳述係出於自由意志，即遽認上訴人之警詢
筆錄有證據能力，並資為認定上訴人犯罪事實之重要證據（見原
判決第三、四、九、一０頁），本院無從為適用法律當否之判斷
，揆之上開說明，難認適法。(二)被告以外之人於檢察事務官、司
法警察官或司法警察調查中所為之陳述，與審判中不符時，其先
前之陳述具有較可信之特別情況，且為證明犯罪事實存否所必要
者，得為證據，刑事訴訟法第一百五十九條之二定有明文。被告
以外之人於檢察事務官、司法警察（官）調查中所為之陳述，依
同法第一百五十九條規定，本無證據能力，必須具備「可信性」
及「必要性」二要件，始得適用上開規定而例外具有證據能力。
所謂「較可信之特別情況」，係屬「信用性」之證據能力要件，
而非「憑信性」之證據證明力，法院應比較其前後陳述當時之原
因、過程、內容、功能等外在環境加以觀察，以判斷先前之陳述
，是否出於真意之供述、有無違法取供等情形，其「信用性」獲
得確保之特別情況，而非對其陳述內容之證明力如何加以論斷，
不容混淆。並不得以被告以外之人於審判中之陳述，其實質內容
較先前之陳述有利於被告，即遽認先前之陳述具有「較可信之特
別情況」；否則，無異於直接容許被告以外之人先前於審判外所
為不利於被告而與審判中不符之陳述，作為證據，有悖於直接審
理主義及言詞審理主義，亦不無混淆證據能力與證據證明力之判
斷基準，自非適法。又供述證據，特重任意性，故刑事訴訟法第
一百五十六條第一項規定：「被告之自白，非出於強暴、脅迫、
利誘、詐欺、疲勞訊問、違法羈押或其他不正之方法，且與事實
相符者，得為證據。」將被告供述之任意性，作為有證據能力之
要件。而證人陳述之任意性，同法雖無明文，但本於同一法理，
自應注意及之，事實審法院應詳加調查，用以擔保該證人陳述之
憑信性，尤以當事人既有爭執，倘未查明，遽行採取，即有應於
審判期日調查之證據而未予調查之違法。本件上訴人之選任辯護
人於原審援引陳怡伶於第一審之證詞（見第一審卷第一七一至一
七三頁），據以抗辯：詢問警員告知陳怡伶，其如照唸警員所書
紙條內容，用以製作警詢筆錄，就可以與上訴人一起離開派出所
，故陳怡伶於警詢中所為不利於上訴人之陳述，係警員以詐欺之
不正方法取得，並未具有較可信之特別情況，不合刑事訴訟法第
一百五十九條之二規定，應無證據能力等情（見原審卷第三九至
四一頁）。審以陳怡伶於上訴人猶被羈押並禁止接見、通信期間
之九十五年九月十九日檢察官初次訊問時具結證述，其與上訴人
為國中同學，其係向上訴人「要」愷他命，上訴人未有好處，其
在警詢所稱以新台幣（下同）一千元之價格，向上訴人購買愷他
命一節，其覺得並不實在；於第一審具結證稱，其警詢筆錄有關
向上訴人購買愷他命之記載，並不實在，其是向上訴人「要」愷
他命，不是購買等情（見偵查卷第二九頁、第一審卷第一六九頁
）。又警方係當場查獲上訴人及陳怡伶，並未扣得任何金錢（見
警卷第三一至三三頁）。則上訴人之選任辯護人所指警員係以詐
欺之不正方法取得陳怡伶之供述證據等情，有無其事？陳怡伶於
警詢之陳述是否具有任意性？尚非全無疑問存在。此攸關認定上
訴人究係意圖營利賣出愷他命予陳怡伶，抑或無償轉讓？對被告
之利益具有重大關係，自有調查明白之必要。而警員於詢問陳怡
伶時，有依刑事訴訟法第九十五條之規定，踐行告知程序（見警
卷第一一、一二頁），似係以犯罪嫌疑人之身分為詢問，倘有依
法錄音或錄影，並非不可經由勘驗陳怡伶之警詢錄音或錄影，加
以調查，應非不易或不能調查。乃原審未能就此詳細調查、審認
，即以陳怡伶與上訴人係國中同學，雙方關係良好，陳怡伶當無
構詞誣陷上訴人之理；證人即詢問警員張國輝已於第一審證稱，
未以不正方法對陳怡伶取供；陳怡伶其後於檢察官訊問時及第一
審，一再為有利於上訴人之陳述，顯示陳怡伶於事後有意迴護上
訴人，則陳怡伶先前之陳述，與審判中之陳述不符，而其先前之
陳述具有較可信之特別情況，且為證明犯罪事實存否所必要，合
於刑事訴訟法第一百五十九條之二規定為由，認定陳怡伶於警詢
中之陳述，有證據能力（見原判決第四、五頁）。但原判決所引
用張國輝於第一審之證述，係檢察官詰以於製作上訴人、陳怡伶
之警詢筆錄，有無使用強暴、脅迫或其他不正之方法？張國輝陳
稱：沒有（見第一審卷第一五八頁）而已，並未指出具體情節予
以詰問，不免流於空洞。至於上訴人與陳怡伶平日關係如何、於
事後是否迭為有利於上訴人之陳述，核與判斷警員有無以不正方
法取供、陳怡伶於警詢所為陳述係是否本於自由意志或具有較可
信之特別情況等項，並無直接關聯。原審憑據上述理由，率認陳
怡伶於警詢之陳述，係出於自由意志，並具有較可信之特別情況
，有證據能力，而不採陳怡伶於檢察官訊問時及第一審以證人身
分依法具結後所為陳述，資為不利於上訴人之認定（見原判決第
六至九頁），揆之上述說明，不無採證不合證據法則及調查職責
未盡之可議。(三)被告或共犯之自白，不得作為有罪判決之唯一證
據，仍應調查其他必要之證據，以察其是否與事實相符，為刑事
訴訟法第一百五十六條第二項所明定。立法意旨在限制被告或共
犯之自白在證據上之價值，並以補強證據之存在，協助發見真實
。即使被告或共犯之自白係出於任意性，若別無其他補強證據存
在，足以擔保其自白與事實相符，尚不得單憑自白而為不利於被
告之認定。又為發見真實，防範施用毒品者因不具切身利害關係
，所為陳述可能有欠嚴謹或任意誇大其詞或有其他考量，施用毒
品者有關毒品來源之供述，應有相當補強證據足以擔保其陳述之
真實性，始得作為判斷之依據。故事實審法院對被告或共犯之自
白，或施用毒品者有關毒品來源之陳述，應再調查其他補強證據
，相互參酌，必達於通常一般之人均不致有所懷疑，而得確信自
白或陳述為真實者，方得為有罪之認定。原判決認定上訴人於九
十五年八月十五日下午十時許，在高雄市○○區○○街三一巷四
五號前，以一千元之價格，賣出愷他命一包予陳怡伶等情，無非
係以上訴人於警詢時及檢察官聲請羈押由法官訊問時之供述，及
陳怡伶於警詢時之陳述，為其論據。查上訴人於第一審、原審均
否認其於警詢時及檢察官聲請羈押由法官訊問時有關上述賣出愷
他命之自白，與事實相符。何況，上訴人於檢察官聲請羈押由法
官訊問時，就上述賣出愷他命一節，前後供詞已見反覆不一。又
陳怡伶於第一審，亦否認其於警詢時關於上述購買愷他命之陳述
係屬實在，已如前述。至於警方於九十五年八月二十九日上午四
時三十分許，查獲上訴人、陳怡伶分別持有愷他命九包、一包，
與上訴人有無上述賣出愷他命等情，難認有何直接關聯。則上開
上訴人之自白及陳怡伶之陳述，有無相當補強證據足資證明核與
事實相符？仍不無疑問。因攸關認定上訴人有無於上開時間、地
點賣出愷他命予陳怡伶，自應調查明白，並詳為說明認定之理由
。乃原審未遑詳加調查、審認，即單憑上訴人及陳怡伶之自白或
陳述，遽為不利於上訴人之認定，不無採證不合證據法則之違法
。(四)除刑事訴訟法有特別規定外，已受請求之事項未予判決，或
未受請求之事項予以判決者，其判決當然違背法令，同法第三百
七十九條第十二款定有明文。又毒品危害防制條例第四條所規定
之販賣毒品罪，不以販入之後復行賣出為要件，祇要以營利為目
的，將毒品販入或賣出，有一於此，其犯罪即為完成。其行為態
樣，可分為販入、賣出、販入後復行賣出等三種情形。在販入後
復行賣出之場合，行為人意圖營利而販入毒品後，至首次賣出，
乃二個舉動之接續實行，仍祇成立一個販賣既遂罪。本件起訴書
犯罪事實欄已記載，上訴人係基於販賣愷他命之犯意，分別於九
十五年八月一日中午十二時、同年八月二十五日下午五時許，在
高雄市○○區○○街三五巷一０一號二樓之二住處、同市○○區
○○路與五福路口，以每包五百五十元之價格，向綽號「阿寶」
之不詳姓名、年籍成年男子，販入愷他命等情。此上訴人被訴二
次販入愷他命之犯罪事實，本可單獨成立販賣第三級毒品罪，既
經起訴，原審自應審理判決，或為有罪、無罪之諭知，或明未
為有罪、無罪之諭知所憑理由。乃原判決事實欄內僅認定上訴人
基於販賣愷他命營利之犯意，將其向「阿寶」購買之愷他命，分
別於九十五年八月十五日下午十時、同年月二十九日上午四時三
十分許，以一千元之價格，各賣出愷他命一包予陳怡伶等情，而
就上訴人取得供賣出之愷他命之目的為何？是否意圖營利而販入
後，首度賣出？均付之闕如，亦未就上訴人被訴二次販入愷他命
部分為有罪、無罪之諭知，或明未為有罪、無罪之諭知所憑理
由，形同未為判決，難謂無已受請求之事項未予判決之違法。以
上，或係上訴意旨所指摘，或為本院得依職權調查之事項，應認
原判決有撤銷發回更審之原因。又卷附高雄醫學大學附設中和紀
念醫院檢驗報告二紙（見偵查卷第六一、一０九頁），似屬依檢
察官之囑託為鑑定，所出具有關鑑定之經過及其結果之書面報告
，原判決認為係被告以外之人於審判外之書面陳述，依刑事訴訟
法第一百五十九條之五（原判決贅載第二項）之規定，得為證據
（見原判決第五頁）；原判決認定上訴人持有之白色粉末九包，
含有愷他命成分，漏未說明所憑理由，均有欠妥適，案經發回，
併請注意及之。
據上論結，應依刑事訴訟法第三百九十七條、第四百零一條，判
決如主文。
中    華    民    國  九十九  年    五    月  二十七  日
                      最高法院刑事第十二庭
                          審判長法官  黃  一  鑫
                                法官  張  春  福
                                法官  林  勤  純
                                法官  李  錦  樑
                                法官  陳  國  文
本件正本證明與原本無異
                                      書  記  官
中    華    民    國  九十九  年    六    月    二    日
                                                       s

司法院資訊處製作；財團法人民間司法改革基金會備份。
